ACORDAO-COMPLETO-2448865

ACÓRDÃO 126/2021 ATA 2/2021 - PLENÁRIO

VISTOS, relatados e discutidos estes autos de representação autuada de forma apartada do processo TC Processo 016.119/2016-9, para apurar a participação da empresa Construbase Engenharia Ltda. em supostas fraudes ocorridas nas licitações conduzidas pela Petrobras para implantação da Refinaria Abreu e Lima em Ipojuca/PE, também denominada de Refinaria do Nordeste - Rnest,
ACORDAM os Ministros do Tribunal de Contas da União, reunidos em sessão do Plenário, ante as razões expostas pelo Relator, em:
9.1. considerar improcedente a representação, tendo em vista a falta de provas da participação da sociedade empresária Construbase Engenharia Ltda. na fraude às licitações para a contratação das obras da UCR, UHDT/UGH, UDA, Tubovias de Interligações e terraplenagem da Rnest;
9.2. encaminhar cópia desta deliberação à interessada, juntamente com o relatório e o voto que a subsidiam, à 13ª Vara Federal de Curitiba, ao Ministério Público Federal no Paraná, à Advocacia-Geral da União, à Petróleo Brasileiro S.A. e ao Conselho Administrativo de Defesa Econômica - Cade;
9.3. arquivar o presente processo.

Representação autuada para apurar a participação de empresa em supostas fraudes ocorridas nas licitações conduzidas para implantação da Refinaria Abreu e Lima em Ipojuca/PE.

Petróleo Brasileiro S.A.

3. Interessado: Construbase Engenharia Ltda (62.445.838/0001-46).

Aroldo Cedraz.

13.1. Ministros presentes: Ana Arraes (Presidente), Walton Alencar Rodrigues, Benjamin Zymler (Relator), Augusto Nardes, Aroldo Cedraz, Raimundo Carreiro, Bruno Dantas, Vital do Rêgo e Jorge Oliveira.
13.2. Ministro que alegou impedimento na Sessão: Aroldo Cedraz.
13.3. Ministros-Substitutos presentes: Marcos Bemquerer Costa, André Luís de Carvalho e Weder de Oliveira.

BENJAMIN ZYMLER

Cuidam os autos de representação autuada, de forma apartada do processo TC Processo 016.119/2016-9, para apurar a participação da empresa Construbase Engenharia Ltda. em supostas fraudes ocorridas nas licitações conduzidas pela Petrobras para implantação da Refinaria Abreu e Lima em Ipojuca/PE, também denominada de Refinaria do Nordeste - Rnest.
2.	No processo original, que cuida de representação formulada por unidade técnica acerca dos mesmos fatos apreciados no presente feito, envolvendo todas as sociedades empresárias que supostamente participaram das fraudes, foi lavrado o Acórdão 1583/2016-TCU-Plenário, por meio do qual o Tribunal conheceu da representação e ordenou a oitiva das empresas relacionadas, nos seguintes termos:
	"9.1. conhecer da presente representação, satisfeitos os requisitos de admissibilidade previstos nos arts. 86, inciso II, da Lei 8.443/1992 c/c 237, inciso VI, e parágrafo único, do Regimento Interno deste Tribunal;
	9.2. em razão de irregularidades vinculadas às seguintes contratações referentes à Refinaria de Abreu e Lima - Rnest:
	a) implantação de quatro conjuntos de instalações: Unidade de Coqueamento Retardado (UCR) , Unidades de Hidrotratamento de Diesel e de Nafta (UHDT) e Unidade de Geração de Hidrogênio (UGH) , Tubovias de Interligações e Unidade de Destilação Atmosférica (UDA) ;
	b) execução das obras de terraplenagem;
	9.2.1. realizar, com fulcro no art. 46 da Lei 8.443/1992, a oitiva das empresas relacionadas a seguir para que se manifestem, no prazo de até quinze dias, sobre as condutas abaixo indicadas, alertando-as que, caso confirmada a ocorrência de fraude à licitação, poderá ser declarada sua inidoneidade para participar, por até cinco anos, de licitação na Administração Pública Federal:
	Empresas: Construtora Norberto Odebrecht S.A./Odebrecht Plantas Industriais e Participações S.A., Construtora OAS S.A., Construções e Comércio Camargo Corrêa S.A., Construtora Andrade Gutierrez S.A., Construtora Queiroz Galvão S.A., Engevix Engenharia S.A., Iesa Óleo & Gás S/A., Mendes Júnior Trading e Engenharia S.A., MPE Montagens e Projetos Especiais S.A., Toyo Setal Empreendimentos Ltda., Skanska Brasil Ltda., Techint Engenharia e Construção S.A., UTC Engenharia S.A., GDK S.A., Promon Engenharia Ltda. e Galvão Engenharia S.A.
	Irregularidade: Conluio entre as empresas e fraude às licitações mediante as seguintes condutas: a) combinação de preços, b) quebra de sigilo das propostas, c) divisão de mercado, d) oferta de propostas de cobertura para justificar o menor preço ofertado, e) combinação prévia de resultados e consequente direcionamento das licitações e f) ausência de formulação de proposta para beneficiar a empresa escolhida pelo cartel;" 
3.	Por meio de despacho, acolhi a proposta da unidade técnica de também realizar a oitiva das empresas que supostamente apresentaram proposta de cobertura nos certames em apreço, a saber, as sociedades CM Construções e Serviços, Construbase Engenharia Ltda., CR Almeida S.A. Engenharia de Obras, Estagon Engenharia S.A., CNEC Engenharia S.A, e SOG Sistemas em Óleo e Gás S.A.
4.	Após o cumprimento da aludida medida processual, o auditor da SeinfraOperações analisou a resposta enviada pela Construbase Engenharia Ltda., na forma da instrução transcrita parcialmente a seguir, com os ajustes de forma que entendi convenientes:
"7.	Aprecia-se a participação da empresa Construbase Engenharia Ltda. no certame licitatório que resultou no contrato para a terraplanagem da Rnest (R$ 429 Milhões) , celebrado com o consórcio composto pelas construtoras CNO, Camargo Corrêa, Queiroz Galvão e Galvão Engenharia, todas do "Clube das 16", por uma possível conduta de apresentar proposta de cobertura no referido certame.
8.	Em maio de 2019, quase 2 (dois) anos após a manifestação da construtora (peça 58) , foi juntada aos autos (peça 61) a Proposta de Termo de Compromisso de Cessação - TCC, decorrente de informações da Construtora Norberto Odebrecht S.A. (CNO) e compromissários.
9.	De uma perspectiva inicial e tendo em vista que a Construbase não teve oportunidade de se manifestar quanto à Proposta de Termo de Compromisso de Cessação da CNO e compromissários (peça 61) , uma vez que foi acostada ao processo após a resposta da audiência, caberia, em princípio, em homenagem aos princípios da ampla defesa e do contraditório, ofertar a oportunidade de nova manifestação.
10.	A própria construtora reforça este ponto (peça 58, p. 20) : "Em sendo carreados aos autos novos elementos, requer lhe seja facultada a oportunidade de nova manifestação, sob pena de infração ao princípio do contraditório".
11.	Contudo, caso esta instrução conclua pelo arquivamento dos autos, num contexto de falta de provas para caracterizar a fraude, essa medida preliminar para saneamento deste processo não será mais necessária e os princípios supracitados estarão plenamente atendidos, sem prejuízo da juntada pela empresa de memorial.
12.	Ainda, apesar de uma manifestação com 89 páginas na peça 58, deve-se observar atentamente a estrutura de seu conteúdo e o que se deve considerar como relevante para contribuir efetivamente com as análises destes autos. Vejamos um resumo esquemático da manifestação:
	Páginas da peça 58
	Conteúdo

	1 a 4
	Breve resumo sobre o processo e o histórico de atuação da Construbase no mercado

	5 a 722 a 53
	Histórico da Construbase em relação aos convites da Petrobras

	7 a 954 a 61
	Detalhamento sobre o convite para participar da licitação das obras de terraplenagem

	10 a 21
	Apresentação de fundamentos para afastar a responsabilidade da Construbase

	62 a 89
	Possíveis provas para afastar a responsabilidade da Construbase

13.	Essencialmente, os fundamentos da empresa se concentram em 11 páginas (p. 10 a 21) , que citam documentos anexos constantes às páginas 62 a 89 (possíveis provas em seu favor) .
I.1 - Informações e comentários gerais da defendente (Peça 58, p. 1 a 11, 22 a 61) 
14.	Como já dito, a Construbase apresenta um breve resumo sobre o processo em tela e sobre seu histórico de atuação no mercado de construção e em relação aos demais convites da Petrobras, e faz comentários gerais sobre o convite para participar da licitação das obras de terraplenagem da Rnest. Vale destacar os seguintes trechos:
'Não há nada que desabone sua conduta, nem neste e nem em qualquer outro processo licitatório do qual a CONSTRUBASE tenha participado. Sua política de atuação, pautada pela probidade e ética nas relações, jamais permitiria conduta desta natureza. Poderia este ser apenas um discurso retórico, não fossem os argumentos que abaixo serão explicitados.
 (...) 
III - Ora, a D. Secretaria desta Casa entendeu haver INDÍCIO de apresentação de proposta de cobertura pelo simples fato CONSTRUBASE ter participado do certame?!
IV - Vejamos como o raciocínio é teratológico e maquiavélico: se uma empresa interessada por determinado certame dele não participa, é porque fora cooptada pelo sistema e deixou para a outra ganhar. De outra feita, se uma empresa interessada por determinado certame dele participa, mas sua proposta não é a vencedora, é porque veio apenas para "cobrir" preço!
V - Parece temerária a presunção da D. Secretaria Extraordinária de Operações Especiais em Infraestrutura desta Corte, pois parte de premissa equivocada e, no caso, até mesmo caluniosa: a de que a CONSTRUBASE faz (ou fez) parte de "esquema" criado para burlar licitações, lesando os cofres públicos ao combinar preços e ofertar propostas para mera "cobertura".
VI - Não bastasse o desacerto da suposição, que decorre de uma singela incredulidade no sistema (mas que não advém, em absoluto, de qualquer prova e/ou indício de prova) , diversas lucubrações (feitas a seguir apenas como exercício teórico capaz de demonstrar a insustentabilidade das suposições de atuação irregular por parte da CONSTRUBASE) hão de comprovar que a crença de que a proposta da Peticionante no certame em apreço era apenas para "cobertura" não se sustenta. Senão vejamos...' (grifos nossos) 
II.1 Análise
15.	A empresa se utiliza de expressões incompatíveis com os esforços processuais da SeinfraOperações para elucidação dos fatos, afirmando que o raciocínio da unidade técnica especializada seria maquiavélico e teratológico (decisão não razoável e precipitada que não mede as consequências no mundo fático) , temerário e partiria de premissa equivocada e caluniosa (falsa imputação de fato) .
16.	Ocorre que a audiência só foi realizada após autorização expressa do Ministro Relator Benjamim Zymler (peça 56) e o próprio Ofício 0143/2017-TCU (peça 406) , da SeinfraOperações, ressaltou que poderia ser declarada inidoneidade da empresa para participar, por até cinco anos, de licitação na Administração Pública Federal, nos termos do art. 46 da Lei 8.443/1992, caso (condição) fosse confirmada a ocorrência de fraude à licitação, ou seja, apenas buscou-se obter razões de justificativa junto à Construbase para verificar se, de fato, a construtora teria ou não contribuído para o conluio identificado nas obras de terraplenagem da Rnest.
17.	A propósito, a Secretaria Extraordinária de Operações Especiais em Infraestrutura (SeinfraOperações) tem como uma de suas atribuições instruir processos na área de infraestrutura, que tratem de objeto conexo à denominada Operação Lava Jato ou a outras operações e procedimentos nas instituições da rede de controle, que exijam contato estreito e continuado com agentes dessas instituições, bem como acesso privilegiado a dados e documentos sigilosos oriundos das investigações realizadas ou em curso.
18.	Além disso, os auditores federais de controle externo que compõem as unidades técnicas do TCU possuem prerrogativas próprias para atender adequadamente ao interesse público, com imparcialidade e impessoalidade, sendo que no âmbito desta Corte de Contas as ações também se baseiam no ceticismo profissional (distanciamento profissional e atitude alerta e questionadora quando avaliam se as evidências obtidas são suficientes e apropriadas, porém com mente aberta e receptiva a todos os pontos de vista e argumentos) , conforme preconizado nas normas internacionais das Entidades de Fiscalização Superior (ex.: ISSAI 100, da Intosai) .
19.	Neste contexto, a oportunidade de manifestação da Construbase se trata, essencialmente, de medida regimental preliminar, necessária para o saneamento dos autos e prévia ao pronunciamento da unidade técnica especializada quanto ao mérito, o que, inclusive, pode resultar no arquivamento do processo.
20.	Nesse sentido, observe-se, por exemplo, o caso concreto da empresa Galvão Engenharia, cujas alegações foram parcialmente acolhidas no Acórdão 1354/2020-TCU-Plenário, de relatoria do Ministro André de Carvalho, referente à Refinaria Repar, com o consequente arquivamento do processo.
21.	Apesar de haver prova indiciária quanto à sua participação no Cartel, a Galvão Engenharia, além de não ter vencido aquelas licitações, não ofertou nenhuma proposta e não foi convidada pela Petrobras nas licitações dos contratos C-101, C-111 e C-112 (Trecho do Voto transcrito abaixo) :
'8. Ao discorrer sobre a fraude às licitações, a unidade técnica assinalou que não teria restado evidenciada a irregular participação da Galvão Engenharia S.A nas licitações inerentes aos três contratos ora apreciados (CT-101, CT-111 e CT-112) .
9. A unidade técnica pontuou, enfim, que a Galvão Engenharia S.A não teria vencido nenhuma das licitações inerentes a esses três contratos, nem teria ofertado a eventual proposta ou sido convidada pela Petrobras para participar dos aludidos certames.
10. Diante, portanto, dos elementos convicção até aqui obtidos pelo TCU em face das licitações inerentes aos três contratos ora apreciados (CT-101, CT-111 e CT-112) , o TCU deve conhecer da presente representação para promover, contudo, o arquivamento do presente feito, sem o julgamento de mérito, nos termos do art. 212 do RITCU, diante da ausência dos pressupostos de constituição e desenvolvimento válido e regular do processo.' (grifo nosso) 
22.	Isto posto e do ponto de vista de uma análise especializada e equilibrada que visa combater a corrupção, sem perder de vista o respeito aos princípios do contraditório e da ampla defesa, até mesmo uma eventual empresa participante de uma licitação que tenha sido objeto de atuação do cartel pode ter sua responsabilização afastada, em determinado caso concreto, caso as evidências atinentes à situação encontrada não sejam suficientes para contrapor todas as razões de justificativa, postura essa que também caracteriza o indispensável ceticismo profissional.  
23.	Não se deve perder de vista que a fraude às licitações da Petrobras também incluiu oferta de propostas de cobertura para justificar o menor preço ofertado e até mesmo a supressão dolosa de formulação de proposta para beneficiar a empresa escolhida pelo cartel. E o relatório do Acórdão 1583/2016-TCU-Plenário evidenciou que os executivos da Estatal não só se omitiam em relação ao cartel, do qual tinham conhecimento, mas o favoreciam, restringindo quais empresas eram convidadas para participar das licitações para execução das obras.
24.	Portanto, quaisquer empresas convidadas a participar daquelas licitações, independentemente de constituírem o "Clube das 16", poderiam fazer parte da lista "exclusiva" de convidadas, após definição pelos executivos da Petrobras à época, não se tratando de premissa equivocada ou de presunção temerária do TCU, conforme alegado indevidamente pela defendente.
25.	Esse raciocínio é reforçado pelo resultado do apartado referente à construtora CR Almeida S.A. (Acórdão 1900/2020-TCU-Plenário, de relatoria do Ministro Benjamim Zymler) . Em seu voto, o Ministro corrobora o entendimento desta unidade técnica especializada sobre possível participação de empresa em fraude à licitação mesmo sem fazer parte do Cartel:
'Inicialmente, convém ressaltar que o caso em apreciação guarda relevantes diferenças em relação aos outros processos já apreciados que envolviam a apuração de fraudes nos certames licitatórios da Rnest, visto que não há indícios de que a empresa CR Almeida integrou o chamado clube das empreiteiras. Porém, tal fato não afasta sua possível participação na suposta fraude relativa ao certame da terraplanagem da refinaria.' (grifo nosso) 
26.	Quanto ao caso concreto desses autos, no TCC da CNO e compromissários (peça 61) a Odebrecht confirma como participantes efetivas do Cartel todas as empresas integrantes do "Clube das 16", além de fornecer informações sobre novas pessoas jurídicas com participação esporádica na conduta, entre elas a Construbase, valendo destacar os seguintes trechos:
'4. De acordo com os Compromissários, pelo menos 23 empresas participaram da conduta, quais sejam (i) Construções e Comércio Camargo Corrêa S/A ("Camargo Corrêa") , (ii) Construtora Andrade Gutierrez S/A ("Andrade Gutierrez") , (iii) Construtora Norberto Odebrecht S/A ("Odebrecht") , (iv) Iesa Óleo e Gás ("Iesa") , (v) Mendes Junior Trading Engenharia ("Mendes Jr.") , (vi) MPE Montagens e Projetos Especiais S/A ("MPE") , (vii) Setal/SOG Óleo e Gás ("Setal/SOG") , (viii) Techint Engenharia e Construção S/A ("Techint") , (ix) UTC Engenharia S/A ("UTC") , (x) Construtora OAS S/A ("OAS") , (xi) Engevix Engenharia ("Engevix") , (xii) Galvão Engenharia S/A ("Galvão") , (xiii) GDK S/A ("GDK") , (xiv) Construtora Queiroz Galvão S/A ("Queiroz Galvão") , (xv) Promon Engenharia Ltda. ("Promon") , (xvi) Skanska Brasil Ltda ("Skanska") , (xvii) Alusa Engenharia ("Alusa") , (xviii) Carioca Christiani Nielsen Engenharia S.A. ("Carioca") , (xix) Schahin Engenharia S.A ("Schahin") , (xx) CR Almeida S.A. Engenharia e Construções ("CR Almeida") , (xxi) Estacon Engenharia S.A. ("Estacon") , (xxii) CM Construções e Serviços Ltda. ("CM Construções") e (xxiii) Construbase Engenharia Ltda. ("Construbase") .
 (...) 
28. As empresas com maior predominância nas decisões do grupo eram as de maior porte, ou seja, Andrade Gutierrez, Camargo Corrêa, OAS, Odebrecht, Queiroz Galvão e a UTC, que em 2008/2009 viriam a formar o chamado "Clube Vip" ou "G6" ou "Subgrupo/grupos menores", utilizado para coordenar a posição das principais empresas nas reuniões do "Clube das 16" de modo a viabilizar a decisão do cartel em favor destas empresas.
29. Como informado pelos Compromissários, houve também a participação esporádica das seguintes empresas: (xvii) Alusa Engenharia ("Alusa") , (xviii) Carioca Christiani Nielsen Engenharia S.A. ("Carioca") , (xix) CM Construções e Serviços Ltda. ("CM Construções") , (xx) Construbase Engenharia Ltda. ("Construbase") , (xxi) CR Almeida S.A. Engenharia e Construções ("CR Almeida") , (xxii) Estacon Engenharia S.A. ("Estacon") , e (xxiii) Schahin Engenharia Ltda ("Schahin") .' (grifo nosso) 
27.	Pelo exposto acima, é imperioso destacar que os fatos narrados por uma das principais integrantes do Cartel da Petrobras reforçam o indício anunciado pela Instrução da Seinfraoperações de peça 53, de que houve participação esporádica da Construbase na fraude à licitação das obras de terraplenagem da Rnest, mesmo sem ter participado do citado "Clube".
28.	Caso as afirmações indevidas do defendente fossem aceitas, o que se faz apenas para argumentar, o Tribunal, mesmo diante (i) de todo o conhecimento técnico sobre um Cartel na Petrobras; (ii) de um vasto e robusto conjunto probatório obtido pela rede de controle brasileira sobre a fraude às licitações na Rnest e (iii) de empresa que foi convidada para o certame, não adotaria uma medida preliminar para saneamento dos autos, afastando sem o devido processo legal a responsabilidade das empresas CM Construções e Serviços, Construbase Engenharia Ltda., CR Almeida S.A. Engenharia de Obras, e Estagon Engenharia S.A., em prejuízo a todas as provas constantes do TC Processo 016.119/2016-9, constituído a partir de representação, e até mesmo do imprescindível ceticismo profissional, fundamental em qualquer entidade de fiscalização superior.
29.	Quanto à afirmação de que não havia nada que desabonasse a conduta da Construbase, pelo menos até a data da manifestação, de junho de 2017, "nem neste e nem em qualquer outro processo licitatório do qual a CONSTRUBASE tenha participado" (grifo nosso) , com atuação "pautada pela probidade e ética nas relações", devem ser destacados dois pontos.
30.	O primeiro é que este apartado refere-se exclusivamente a alguns contratos da Refinaria Abreu e Lima (Rnest) e, por isso, as conclusões e as propostas de encaminhamento terão como base as provas de fraude às licitações atinentes àquela Refinaria, se existirem, ou seja, devem existir provas necessárias e suficientes para aplicação de sanção à empresa quanto à apresentação de proposta de cobertura nas obras objeto destes autos, assim como foi feito no caso concreto da CR Almeida S.A. (Acórdão 1900/2020-TCU-Plenário) .
31.	Segundo, é relevante observar que o cenário atual inclui denúncia grave do Ministério Público Federal (MPF) , de agosto de 2019, disponível em http://www.mpf.mp.br/sp/sala-de-imprensa/docs/improbidade-cartel-rodoanel-sul/, referente à participação da empresa Construbase, a partir de novembro de 2005, em condutas ilícitas de abuso de poder econômico, causando a eliminação da concorrência, mediante prévio acordo com outras construtoras, ajuste de preços e aliança entre os ofertantes, visando o controle regionalizado do mercado, bem como relacionadas à frustração do caráter competitivo de certames relacionados a obras do Rodoanel em São Paulo/SP (Operação "Lava Jato" São Paulo) .
32.	A denúncia evidencia, por exemplo, que o início da participação da Construbase naquele Cartel teria sido materializado por subcontratação realizada pela CNO à época, uma das 5 (cinco) líderes do Cartel em São Paulo:
'A terceira fase do cartel começou em 26 de novembro de 2005, quando foi publicado o edital de pré-qualificação do trecho sul do Rodoanel. Além das dez construtoras conluiadas, divididas nas duplas mencionadas acima, habilitaram-se à licitação as construtoras CETENCO/SOBRENCO, SA PAULISTA/USIMINAS MECÂNICA, EIT/Construtora A. Gaspar e a CONSTRUBASE/CARIOCA.
Em razão disso, as dez empresas que já haviam se ajustado passaram a temer que o acerto de ratear os cinco lotes entre si não tivesse sucesso, caso as novas habilitadas não integrassem o conluio. Assim, decidiram oferecer benefícios diversos a elas. A ODEBRECHT e a CONSTRAN, por exemplo, subcontrataram a CONSTRUBASE.' (grifos originais) 
33.	Ainda, no âmbito do Conselho Administrativo de Defesa Econômica (Cade) , o acordo de leniência com a empresa Carioca Engenharia e os TCCs celebrados com CNO, OAS e Andrade Gutierrez possibilitaram o aprofundamento das investigações referentes a contratos ilícitos para a construção do Centro de Pesquisas Leopoldo Américo Miguez de Mello (Novo Cenpes) , do Centro Integrado de Processamento de Dados da Tecnologia da Informação (CIPD) , ambos localizados no Rio de Janeiro, e da Sede da Petrobras de Vitória (Sede de Vitória) , no Espírito Santo.
34.	Em relação à Construbase, a empresa tem sido acusada de ter apresentado propostas de cobertura ou de abster-se em licitação para, em contrapartida, fazer prevalecer seu interesse por determinada obra. Os detalhes das condutas irregulares imputadas à Construbase constam do processo administrativo Cade nº SEI 08700.007777/2016-95, disponível em https://sei.cade.gov.br/sei/modulos/pesquisa/md_pesq_processo_exibir.php?0c62g277GvPsZDAxAO1tMiVcL9FcFMR5UuJ6rLqPEJuTUu08mg6wxLt0JzWxCor9mNcMYP8UAjTVP9dxRfPBcYEeYjv10QIkNVU_zw2ZWIWnhUBiQXzjHEHE2ANQGlQ7.
35.	Portanto, já não é possível afirmar que não há nada que desabone a conduta da empresa investigada nestes autos, sem prejuízo, obviamente, de que o processo seja arquivado, caso seja constatada eventual falta de um somatório de indícios (prova indiciária) que indique, acima de qualquer dúvida razoável, a participação da empresa em fraudes nas licitações objeto destes autos (5 licitações da Rnest) .
I.2 Supostos fundamentos quanto à inexistência de indícios de irregularidade
 (Peça 58, p. 12 a 14) 
36.	Segundo a defendente, não haveria indícios suficientes de irregularidade na proposta da Construbase. Tal alegação tem os seguintes fundamentos:
a)	Constatações generalizadas comprometem a atuação de empresas corretas e idôneas, como é o caso da Construbase;
b)	Considerando a hipótese de proposta de cobertura, como teria se dado a retribuição dessa "gentileza", já que a empresa não ganhou nenhum dos convites em que decidiu participar?
c)	O preço apresentado pela empresa, baseado em estudos e com custos relacionados à sua confecção, teria sido próximo do preço da empresa vencedora, caso houvesse a intenção de "maquiagem" pretendida pela "cobertura";
d)	Se outras empresas enviaram propostas de cobertura, não haveria necessidade da Construbase enviar a sua;
e)	Não é rara a apresentação de propostas para manter a possibilidade de ser convidada novamente ou para mostrar ao órgão o interesse da empresa ou até mesmo para mostrar aos demais concorrentes que está sondando oportunidades e prospectando novos negócios; e
f)	Não há que se falar em prejuízo ao Erário, já que a proposta vencedora teve preço sensivelmente menor que o valor estimado pela Petrobrás, "demonstrando a ausência de sobrepreço".
II.2 Análise
37.	A manifestação supracitada evidencia entendimento incompatível com os fatos relatados nestes autos, pois já está caraterizado o ambiente de fraude à licitação nos cinco certames da Rnest, com combinação de preços, quebra de sigilo das propostas, divisão de mercado, oferta de propostas de cobertura para justificar o menor preço ofertado, combinação prévia de resultados e consequente direcionamento das licitações e ausência de formulação de proposta para beneficiar a empresa escolhida pelo Cartel, restando examinar a situação específica da conduta da empresa.
38.	Ora, carece de sentido todo esse comportamento irregular sem a inclusão de sobrepreço na obra a ser contratada. Explica-se.
39.	A Organização para a Cooperação e Desenvolvimento Econômico - OCDE (https://www.oecd.org/daf/competition/cartels/44162082.pdf, acesso em 6/6/2020, p. 2) , destacou em 2009 os prejuízos da falta de uma competição genuína em licitações:
'A apresentação de propostas em conluio (ou a concertação de propostas) ocorre quando os proponentes, em vez de competirem, como seria de se esperar, conspiram secretamente para aumentar os preços ou baixar a qualidade dos bens e serviços para compradores que desejem adquirir produtos ou serviços por meio de concursos, licitações ou leilões. Os organismos públicos e privados contam muitas vezes com um processo de concursos e leilões competitivo para realizar bons negócios. Preços baixos e/ou melhores produtos são desejáveis porque permitem que os recursos sejam economizados ou liberados para serem utilizados na aquisição de outros bens ou serviços. O processo competitivo só pode atingir preços mais baixos ou uma melhor qualidade e inovação quando as empresas competem genuinamente (i.e. estabelecem os seus termos e condições de forma honesta e independente) . A concertação de propostas pode ser particularmente prejudicial quando afeta a contratação pública. Tais conluios retiram recursos dos adquirentes e contribuintes, diminuem a confiança do público no processo competitivo, e enfraquecem os benefícios de um mercado competitivo.' (grifo nosso) 
40.	Essa era a percepção mundial à época da licitação das obras da Rnest, caso qualquer certame fosse realizado sem um processo competitivo, com recursos sendo retirados dos adquirentes e dos contribuintes.
41.	Assim como a OCDE, o Cade também vem destacando a ocorrência de elevados sobrepreços em obras cujas licitações tenham sido objeto de fraude ou condutas anticompetitivas, valendo destacar (http://www.cade.gov.br/acesso-a-informacao/publicacoes-institucionais/guias_do Cade/guia-de-combate-a-carteis-em-licitacao-versao-final-1.pdf, p. 10) :
'Segundo a OCDE, cartéis geram um sobrepreço estimado entre 10 e 20%, se comparado ao preço em um mercado competitivo, causando perdas anuais de centenas de bilhões de reais aos consumidores. Em termos de valores, alguns dos mais relevantes casos de colusão encontram-se precisamente em contratações públicas. Exemplo disso no Brasil é o Cartel de Portas de Segurança Giratórias (Processo Administrativo nº 08012.009611/2008-51) , no qual, de acordo com estudo do Departamento de Estudos Econômicos do Cade, a colusão gerou sobrepreço de 25%. (...) 
9 Apesar da dificuldade de mensurar o aumento dos preços e mais genericamente os danos produzidos, uma estimativa conservadora aponta para um aumento de 10% ao ano nos preços em razão da prática de cartel (WERDEN, 2009, p. 12) . Já outros autores apontam para números mais alarmantes ao identificarem uma média de sobrepreço em mercados cartelizados que varia de 10% a 20%, podendo chegar a até 50% (ARAUJO, CHEDE, 2012; CONNOR, BOLOTOVA, 2006) . Segundo Connor, a média de sobrepreço para todos os tipos de cartel considerando um período longo, que vai de 1890 a 2013 é de 23% (CONNOR, 2014) , contudo a depender do ano e tipo de cartel essa porcentagem é substancialmente maior, por exemplo, no período de 1990 a 1999 os cartéis internacionais apresentaram uma média de sobrepreço de 45,5%.' (grifo nosso) 
42.	Nas obras de terraplenagem da Rnest foi calculado um superfaturamento, em valores históricos, de R$ 69,6 milhões. Esse valor foi parcialmente compensado pelo montante de R$ 49,8 Milhões em virtude da repactuação do contrato por intermédio da celebração do 14º Termo Aditivo, resultando num saldo remanescente do superfaturamento de R$ 19,8 Milhões (Acórdão 2735/2017-TCU-Plenário, de relatoria do Ministro Benjamim Zymler) .
43.	Portanto, não são procedentes as alegações da Construbase em relação à ausência de sobrepreço nas obras de terraplenagem da Rnest, não só quanto às provas constantes do processo do Acórdão 2735/2017-TCU-Plenário, mas também do ponto de vista conceitual.
44.	No tocante à possível apresentação de proposta de cobertura, não se deve perder de vista que os convites para participação de certames da Petrobras ocorriam num ambiente que envolvia conluio entre agentes públicos e empresas privadas.
45.	Não obstante, a proposta analisada nestes autos pode, de fato e como alegado pela defendente, ser proveniente de uma estratégia empresarial que tinha como objetivo manter a possibilidade de ser convidada novamente ou mostrar ao órgão o interesse da empresa ou até mesmo aos demais concorrentes que estaria sondando oportunidades e prospectando novos negócios, mas um possível arquivamento destes autos não representaria, necessariamente, que isso tenha ocorrido.
46.	De outra perspectiva, é plenamente possível que a empresa tenha apresentado proposta de cobertura sem vencer a licitação, com vistas a obter outros benefícios. A propósito, na denúncia de agosto de 2019 o MPF relata acordo para apresentação pela Construbase de proposta de cobertura, com consequente subcontratação pela própria Odebrecht (certames relacionados a obras do Rodoanel em São Paulo/SP) .
47.	Já no âmbito do Cade, os indícios de apresentação de propostas de cobertura ou de abstenção em licitação para, em contrapartida, fazer prevalecer seu interesse por determinada obra também evidenciam que esse tipo de conduta não se trata de "gentileza", e sim, de potencial conduta ilícita dolosa com vistas a fraudar as licitações para a construção do Novo Cenpes, do CIPD e da Sede da Petrobras de Vitória.
48.	Tem-se, assim, a descrição no âmbito de investigações da MPF e do Cade de um comportamento similar à apresentação de propostas pela Construbase na licitação para as obras de terraplenagem da Rnest, conforme descrito pela CNO na Proposta de Termo de Compromisso de Cessação e, por isso, as alegações apresentadas até este ponto da análise não afastam o indício de participação da construtora na irregularidade descrita na Instrução de peça 53.
I.3 Prescrição do processo e supostas provas de não participação no "Clube dos 16"
 (Peça 58, p. 15 a 21, 62 a 89) 
49.	Considerando que já se passaram mais de 10 (dez) anos desde a realização do certame, a empresa alega haver dificuldades para elaboração de sua manifestação: (i) o principal responsável pelo estudo dos editais e elaboração das propostas daquela época já não faria parte dos quadros da Peticionante e (ii) quase todos os documentos relacionados a este projeto teriam sido descartados, com exceção da cópia da proposta de preços.
50.	Além disso, defendente apresenta trechos de depoimentos da ação penal nº . 5037800-18.2016.4.04.7000/PR, em trâmite perante a 13ª Vara Federal de Curitiba (Justiça Federal Judiciária do Paraná) , que supostamente evidenciariam sua não participação no "malfadado 'clube'":
a)	Sr. Ricardo Ribeiro Pessoa, dono da UTC, que afirmou conhecer a Construbase apenas pelo nome;
b)	Sr. Augusto Ribeiro Mendonça Neto, dono da Toyo Setal, que não se recordaria da participação da Construbase em reuniões do Clube, ainda que de forma esporádica ou eventual, bem como não saberia de histórias da Construbase;
c)	Sr. Dalton dos Santos Avancini, executivo da Camargo Correa, que afirmou nunca ter tratado com a Construbase.
51.	 Ao considerar este fato, aliado à inexistência de participação da Construbase no pedido inicial e na denúncia do Ministério Público Federal à época (meados de 2016) , não haveria razão, segundo a empresa, para que persista qualquer dúvida acerca da probidade e da lisura de sua atuação.
52.	Em conclusão, a Construbase requer:
1.	Extinguir o presente feito - ao menos face à CONSTRUBASE, visto não haver qualquer prova (ou mesmo mero indício) de ter participado de qualquer licitação com o declarado intento de fraudá-la, combinando preços, quebrando o sigilo de sua proposta, dividindo o mercado ou mesmo ofertando proposta de "cobertura";
2.	Caso o TCU assim não entenda, requer que seja declarada a prescrição da pretensão punitiva - visto que se está a tratar de certame realizado em meados de 2007;
3.	Na "remota" hipótese deste feito prosperar contra a Construbase, requer lhe seja ofertada a oportunidade de produção de outras provas e juntada de outros documentos, em respeito ao princípio da ampla defesa, sob pena de nulidade;
4.	Em sendo carreados aos autos novos elementos, requer lhe seja facultada a oportunidade de nova manifestação, sob pena de infração ao princípio do contraditório; e
5.	Admitindo-se a aplicação de qualquer sanção (o que se faz por puro amor aos debates) , que a mesma seja proporcional à alegada infração - e que se limite ao âmbito da Petrobras.
II.3.a Análise sobre a possibilidade de prescrição do presente processo
53.	Sobre a possibilidade de prescrição dos processos no TCU, o Acórdão 1441/2016-TCU-Plenário, de relatoria do Ministro Benjamim Zymler, apresentou Uniformização de Jurisprudência a respeito da prescrição da pretensão punitiva do Tribunal de Contas da União.
54.	Em recente voto do Acórdão 2134/2020-TCU-Plenário, de relatoria do Ministro Bruno Dantas, o entendimento do Acórdão 1441/2016-TCU-Plenário foi ratificado:
'36. Eis que, por meio do aludido Acórdão 1.441/2016 proferido na Sessão Extraordinária de 8/6/2016, o Plenário do TCU firmou o seu entendimento no sentido de que a prescrição da pretensão punitiva deve seguir a regra geral do prazo decenal, contado a partir do fato, em linha com o art. 205 do Código Civil brasileiro, interrompendo a contagem do aludido prazo com a ordem de citação, nos termos do art. 240, caput, da Lei nº 13.105 (Código Processual Civil) , de 2015.
37. Sem prejuízo, entretanto, do respeito a esse entendimento do TCU, deve ser reiterada a minha ressalva já registrada em vários outros julgados do Tribunal no sentido de que, na ausência de lei específica, o TCU não deveria aplicar qualquer prazo prescricional sobre a referida pretensão punitiva ou, então, na pior das hipóteses, o Tribunal deveria aplicar a regra prescricional fixada pela Lei nº 9.873, de 1999, não só porque ela trata diretamente de prescrição no âmbito do direito administrativo sancionador, mas também porque, entre outras medidas, a aludida lei manda aplicar o prazo prescricional penal, quando a infração administrativa também configure crime, além de determinar expressamente que, diante de ilícito continuado ou permanente, a contagem do prazo deve iniciar a partir da cessação do aludido ilícito.
38. A despeito, então, do registro dessa minha posição pessoal, o TCU deve pugnar pela pronta aplicação da multa legal em desfavor do aludido responsável a partir do entendimento fixado pelo aludido Acórdão 1441/2016-TCU-Plenário.' (grifos nossos) 
55.	Além disso, em 20/4/2020 o Supremo Tribunal Federal julgou o mérito da Repercussão Geral - Tema 899 - com o entendimento sobre a extinção de processos no TCU pelo reconhecimento da prescrição, com a fixação da seguinte tese: "É prescritível a pretensão de ressarcimento ao erário fundada em decisão de Tribunal de Contas".
56.	Sobre esse ponto, o Ministro Benjamim Zymler apresentou recentemente oportunas ponderações em seu Voto do Acórdão 5236/2020-TCU-Plenário:
'12. Enfatizo que estou aplicando a jurisprudência atual desta Corte de Contas sobre a matéria, consolidada na Súmula 282, para a prescrição do débito apurado e, no que tange à eventual aplicação de sanções, no incidente de uniformização de jurisprudência apreciado pelo Acórdão 1441/2016-TCU-Plenário, que adotou o prazo geral de prescrição indicado no art. 205 do Código Civil. Não desconheço que recentemente o Supremo Tribunal Federal, no âmbito do RE 636886/AL, fixou o seguinte enunciado para o Tema 899: "É prescritível a pretensão de ressarcimento ao erário fundada em decisão de Tribunal de Contas". Não obstante essa respeitável decisão, ainda pairam diversas dúvidas sobre a matéria, pois é possível a conclusão de que a deliberação não tratou da prescrição do processo de controle externo levado a cabo perante o Tribunal de Contas da União, mas sim da prescrição intercorrente ocorrida durante a fase de execução do acórdão condenatório do Tribunal.
13. A decisão do STF versou sobre recurso extraordinário interposto pela União contra acórdão do Tribunal Regional Federal da 5ª Região que negou provimento a embargos de declaração opostos contra acórdão de sua lavra, (...) 
14. No caso, a Fazenda Pública deixou a ação paralisada por mais de seis anos, o que ensejou a declaração de prescrição intercorrente no aludido caso concreto. Como se vê da leitura da ementa, a questão controversa em discussão naquela deliberação era unicamente a prescrição intercorrente ocorrida durante a fase de execução do acórdão condenatório do Tribunal.
15. Com base nessa possível interpretação, a matéria decidida no aludido feito não teria nenhuma repercussão de ordem prática e jurídica na presente tomada de contas especial, cujo título executivo extrajudicial ainda não se formou. Caso a AGU, na execução de eventual decisão condenatória proferida neste feito, deixe de adotar as medidas pertinentes dentro do prazo de cinco anos, aí sim haverá a aplicação da tese emanada no RE 636886, com o reconhecimento da prescrição intercorrente da ação de ressarcimento ao erário fundada em decisão de Tribunal de Contas (a ação de execução fiscal) , pela hipotética inação da Fazenda Pública.
16. Ainda que se interprete que a decisão do STF seja também aplicável à tramitação do processo de controle externo no âmbito do TCU, exsurgem outras diversas questões fundamentais para que esta Corte de Contas estabeleça novo tratamento acerca da prescrição do débito e da pretensão punitiva, em particular qual seria o dies a quo (data de ocorrência do fato irregular ou data do seu conhecimento pelo TCU) e as hipóteses de interrupção da prescrição.' (grifo nosso) 
57.	Cumpre destacar que na solução do caso concreto analisado pelo STF (RE 636886) a decisão do TCU que impôs o dever de ressarcimento ao erário já estava a embasar uma ação de execução fiscal (fase judicial) , promovida pela Fazenda Pública da União, e, por isso, a prescrição deveria observar, segundo entendimento do STF, a Lei de Execução Fiscal (Lei 6.830/1980) e o Código Tributário Nacional-CTN.
58.	Diante disso e tendo em vista (i) que o objeto desta instrução consta de fase administrativa, que antecede a formação propriamente dita do título com eficácia executiva, (ii) a jurisprudência supra do TCU, (iii) que a abertura das propostas na licitação referente à terraplanagem ocorreu em 22/6/2007 e (iv) que o Despacho do Exmo. Ministro Benjamin Zymler determinando a audiência da empresa Construbase foi exarado em 5/5/2017 (peça 56) , verifica-se que houve a interrupção do prazo prescricional decenal e, por isso, não houve o transcurso do prazo para o exercício da pretensão punitiva relativa a irregularidades nas obras de terraplenagem no âmbito da Rnest.
59.	Portanto, não procede a alegação de prescrição da pretensão punitiva do TCU - mesmo raciocínio amparado pelo Plenário do TCU nas análises do apartado referente à construtora CR Almeida S.A. (Acórdão 1900/2020-TCU-Plenário, de relatoria do Ministro Benjamim Zymler) .
II.3.b Análise sobre a existência de prova indiciária quanto à apresentação de proposta de cobertura pela Construbase
60.	O caso tratado nos autos difere dos demais já julgados porque não trata de uma das empresas pertencentes ao "Clube das 16". Contudo, a ausência de participação nesse "Clube" não exclui, por si só, a responsabilidade das demais empresas que participaram das licitações.
61.	As propostas apresentaram valores muito próximos entre si, principalmente o grupo de empresas entre o segundo e sexto lugares (variação de 0,89% a 3,84% em relação à proposta vencedora) , conforme dados da peça 3, p. 55. Em um ambiente de concorrência numa licitação de quase R$ 500 milhões de reais, cujo objeto envolve uma grande oferta de serviços e emprego de equipamentos e mão de obra, seria esperada uma maior variação entre as propostas.
62.	Ainda, o Histórico de conduta do TCC (Peça 65) sinaliza que a Construbase participou da conduta anticompetitiva apresentando proposta de cobertura:
'45. Os Compromissários acreditam que a Construbase teve participação na conduta anticompetitiva, referente às práticas concertadas relativas à licitação das obras de Terraplanagem da RNEST, não possuindo detalhes sobre funcionários envolvidos uma vez que os contatos com esta empresa não eram realizados pelos Compromissários. Sua conduta está evidenciada, por exemplo, nos parágrafos 8, 45, 388 e 396 deste Histórico da Conduta. 
 (...) 
387. O Compromissário P.F.C.L.F. foi autorizado por J.A.P.F., na condição de representante da Compromissária Odebrecht, a manter junto aos representantes das demais participantes do consórcio tratativas com o objetivo de firmar um acordo de mercado entre o consórcio já formado e as demais empresas convidadas a participar da licitação referente às obras de Terraplanagem da RNEST. 
388. Dessa forma, o Compromissário P.F.C.L.F. recorda-se ter acertado com André Bezerra de Melo Coutinho (Gerente, Queiroz Galvão) , Humberto de Mendonça Melo (Gerente Comercial, Galvão) e Marcos Antonio da Silva (Gerente de Obras, Camargo Corrêa) , representantes das demais empresas participantes do consórcio, que iriam procurar as empresas Andrade Gutierrez 205, CR Almeida, Estacon, CM Construções e Construbase, também convidadas pela Petrobras para participar da referida licitação, com o fim de propor o seguinte acordo: caberia a essas empresas apresentar propostas de cobertura na licitação, cada uma delas apresentando individualmente a sua proposta. Tais empresas concordaram e de fato apresentaram propostas de cobertura. 
389. Como cada representante das empresas do consórcio ficou responsável por contatar as empresas com as quais tinham maior proximidade para solicitar proposta de cobertura, o Compromissário P.F.C.L.F. não tem informações específicas sobre pessoas contatadas nessas empresas, exceto na CR Almeida, como detalhado abaixo, por ter sido esta contatada por ele próprio. Ademais, o Compromissário P.F.C.L.F. informa ter mantido contatos com a Estacon.
 (...) 
396. No melhor entendimento do Compromissário P.F.C.L.F., as propostas da CR Almeida, Estacon, CM Construções, Andrade Gutierrez e Construbase foram propostas de cobertura. (grifos nossos) 
63.	Por outro lado, o compromissário cita que não possui detalhes sobre funcionários envolvidos da Construbase, bem como expõe que a empresa apresentou proposta de cobertura com base em seu "melhor entendimento". Dessa forma, esses indícios, isoladamente, não seriam suficientes para a caracterização de prova indiciária de participação de fraude à licitação nos certames da Rnest em desfavor da empresa investigada nestes autos.
64.	Situação diferente foi devidamente evidenciada para a CR Almeida, conforme voto do Acórdão 1900/2020-TCU-Plenário. As condutas irregulares imputadas àquela empresa foram as seguintes:
1.	A CR Almeida, por meio do seu Diretor, Sr. Aloysio Braga Cardoso, tratou pessoalmente com o compromissário P.F.C.L.F. acerca da fraude na licitação de Terraplenagem Rnest, para que a empresa apresentasse proposta de cobertura no certame;
2.	O Sr. Aloysio Braga Cardoso recebeu diversas ligações do compromissário P.F.C.L.F. após o recebimento da carta-convite e anteriormente à apresentação das propostas, com o fim de agendar reuniões para conduzir a suposta fraude;
3.	A CR Almeida ofereceu proposta de cobertura, demonstrado por valor percentual exato acima da proposta vencedora;
4.	A CR Almeida figurou efetivamente na realização de serviços do empreendimento como beneficiária e "sócia oculta", a qual foi subcontratada na execução da Terraplenagem Rnest para execução de cerca de 15% do objeto, como compensação pela apresentação de proposta de cobertura;
5.	Houve fixação prévia de preços, condições e vantagens, com consequente direcionamento da licitação em benefício de empresa escolhida por cartel; e
6.	Houve quebra de sigilo das propostas, com troca de informações concorrencialmente sensíveis.
65.	Além disso, a defendente registrou nos autos trechos de depoimentos de representantes de três empresas do "Clube das 16", Srs. Ricardo Ribeiro Pessoa, UTC, Augusto Ribeiro Mendonça Neto, Toyo Setal, e Dalton dos Santos Avancini, Camargo Correa. Os depoentes afirmaram que não conheciam a Construbase ou que nunca teriam tratado com a empresa, ou ainda, que não saberiam de histórias da empresa relacionada ao referido Cartel.
66.	Na verdade, é imperioso destacar, mesmo diante da conduta irregular da Construbase evidenciada pela Operação "Lava Jato" de São Paulo e nas investigações do Cade referentes à construção das edificações da Petrobras denominadas Novo Cenpes, CIPD e Sede de Vitória, que estes autos, referentes exclusivamente às obras de terraplenagem da Refinaria Rnest, não possuem até o presente momento indícios suficientes para a devida caracterização de prova indiciária de apresentação de proposta de cobertura em desfavor da empresa.
67.	Assim, as alegações da defendente serão parcialmente acolhidas, com a proposta de arquivamento deste processo.
CONCLUSÃO
68.	Este processo apreciou a participação da empresa Construbase Engenharia Ltda. no certame licitatório que resultou na celebração do contrato para a terraplanagem da Rnest (R$ 429 Milhões) , celebrado com o consórcio composto pelas construtoras CNO, Camargo Corrêa, Queiroz Galvão e Galvão Engenharia, todas do "d das 16", por uma possível conduta de apresentar proposta de cobertura no referido certame.
69.	A fraude às licitações da Rnest incluiu oferta de propostas de cobertura para justificar o menor preço ofertado e até mesmo a ausência de formulação de proposta para beneficiar a empresa escolhida pelo cartel. Além disso, o relatório do Acórdão 1583/2016-TCU-Plenário evidenciou que os executivos da Petrobras não só se omitiam em relação ao cartel, do qual tinham conhecimento, mas o favoreciam, restringindo quais empresas eram convidadas para participar das licitações para execução das obras.
70.	Portanto, quaisquer empresas convidadas a participar daquelas licitações na Estatal, independentemente de constituírem o "Clube das 16", poderiam fazer parte da lista "exclusiva" de convidadas e do direcionamento das licitações, após definição pelos executivos da Petrobras à época.
71.	Em geral, as alegações apresentadas foram consideradas improcedentes, pelos motivos detalhados no exame técnico, valendo destacar:
a)	A audiência da Construbase foi autorizada pelo Ministro Relator Benjamim Zymler e teve por objetivo a obtenção de razões de justificativa para verificar se, de fato, a construtora teria contribuído para o conluio identificado nas obras de terraplenagem da Rnest, não se tratando de premissa equivocada ou caluniosa, de presunção temerária ou de raciocínio teratológico e maquiavélico do TCU, como alegado indevidamente pela defendente;
b)	Já não é possível afirmar que não há nada que desabone a conduta da empresa investigada nestes autos, tendo em vista a existência de irregularidades graves investigadas pelo MPF (Operação Lava Jato São Paulo) e pelo Cade (Obras do Cenpes, CIPD e sede da Petrobras em Vitória) ;
c)	Foi comprovada a existência de superfaturamento nas obras de terraplenagem da Rnest, por meio da análise técnica do processo do Acórdão 2735/2017-TCU-Plenário. As afirmações da defendente são improcedentes, inclusive, do ponto de vista dos estudos consolidados pelo Cade e pela OCDE; e
d)	Não houve a prescrição da pretensão punitiva do TCU, devido à determinação de audiência da Construbase em 5/5/2017 (Despacho de peça 56) e aos seguintes fundamentos legais: Acórdãos 1.441/2016, 1.900/2020 e 2.134/2020, do Plenário desta Corte de Contas.
72.	Contudo, até o presente momento, concluiu-se pela inexistência de indícios necessários e suficientes para caracterização de prova indiciária em desfavor da empresa Construbase, exclusivamente em relação às obras da Rnest.
73.	Isso porque o compromissário do TCC da CNO cita que não possui detalhes sobre funcionários envolvidos da Construbase, bem como expõe que a empresa apresentou proposta de cobertura com base em seu "melhor entendimento", ou seja, não apresenta indícios consistentes de participação da empresa - situação diferente da empresa CR Almeida, descrita no relatório e no voto do Acórdão 1900/2020-TCU-Plenário.
74.	Além disso, a defendente registrou nos autos trechos de depoimentos de representantes de três empresas do "Clube das 16", Srs. Ricardo Ribeiro Pessoa, UTC, Augusto Ribeiro Mendonça Neto, Toyo Setal, e Dalton dos Santos Avancini, Camargo Correa. Os depoentes afirmaram que não conheciam a Construbase ou que nunca teriam tratado com a empresa, ou ainda, que não saberiam de histórias da empresa relacionada ao referido Cartel.
75.	Pelo exposto, propõe-se o arquivamento do presente feito, sem prejuízo de que outras instituições da rede de controle brasileira enviem ao TCU tempestivamente provas suficientes para desarquivamento e consequente análise propondo a declaração de inidoneidade da empresa.
PROPOSTA DE ENCAMINHAMENTO
76.	Diante do exposto, submetem-se os autos à consideração superior, propondo:
a) 	arquivar os presentes autos, sem julgamento de mérito, por ausência de pressupostos de desenvolvimento válido e regular do processo, com fundamento no art, 237, parágrafo único, c/c os arts. 234, § 2º, e 235, do Regimento Interno do TCU; e
b) 	encaminhar cópia do acórdão que vier a ser proferido, acompanhado do Relatório e do Voto que o fundamentam, à interessada, à 13º Vara Federal de Curitiba, ao Ministério Público Federal no Paraná, à Advocacia-Geral da União e à Petróleo Brasileiro S.A."
5.	O Diretor da unidade técnica aquiesceu ao referido encaminhamento.
6.	O Secretário da SeinfraOperações anuiu ao exame empreendido com as seguintes considerações adicionais:
	"Declaro, ainda, que foi verificado, no que se mostrou aplicável, o atendimento ao disposto na Resolução - TCU 315/2020.
	Ressalto que o Termo de Cessação de Conduta (TCC) assinado pela Odebrecht com o CADE menciona a Construbase como participante esporádica do cartel (p.6, §26, p. 10, §48, p. 13, §62, da instrução) . Portanto, são descabidos os ataques da Construbase a esta Unidade Técnica (p. 4) . 
	Nesse sentido, proponho que seja enviada cópia da deliberação que vier a ser proferida ao CADE, a fim de que avalie se a Odebrecht mencionou indevidamente o nome da Construbase, bem como quais seriam os reflexos dessa hipótese sobre os benefícios concedidos pelo TCC.
	Sobre a alegação da empreiteira de que não há nada que desabone sua conduta, além do já exposto (p. 7, §§29-35, e p.14, §66) , cabe acrescentar que a 31ª fase da Lava Jato (Abismo) expediu mandado de prisão a seu executivo (http://g1.globo.com/pr/parana/noticia/2016/07/diretor-de-construtora-alvo-da-31-fase-da-lava-jato-deve-se-entregar.html) 
	Por fim, cabe retificar que o Acórdão 5236/2020-TCU-Primeira Câmara, e não do Plenário (p. 11, §56) ."
7.	O Ministério Público junto ao TCU se manifestou da seguinte forma - transcrição parcial com os ajustes de forma pertinentes:
"6.	A Polícia Federal (PF) e o Ministério Público Federal (MPF) descobriram que grandes empreiteiras brasileiras teriam formado um cartel, através do qual, por ajuste prévio, teriam sistematicamente frustrado as licitações da Petróleo Brasileiro S.A. - Petrobras para a contratação de grandes obras a partir do ano de 2006, entre elas as da Rnest, do Comperj e da Repar.
7.	As empreiteiras, reunidas em algo que denominavam de "Clube", ajustavam previamente entre si qual delas iria sagrar-se vencedora das licitações da Petrobras, manipulando os preços apresentados no certame, com o que tinham condições de, sem concorrência real, serem contratadas pelo maior preço possível admitido pela Petrobras.
8.	De acordo com as informações provenientes do Conselho Administrativo de Defesa Econômica (Cade) , conforme consta no relatório que embasou o Acórdão 1583/2016-TCU-Plenário, as empresas participantes da conduta anticompetitiva, durante o chamado "Clube das 9", foram:
	(I) Construções e Comércio Camargo Corrêa S.A.; 
	(II) Construtora Andrade Gutierrez S.A.; 
	(III) Construtora Norberto Odebrecht S.A.; 
	(IV) Mendes Júnior Trading e Engenharia S.A.; 
	(V) MPE Montagens e Projetos Especiais S.A.; 
	(VI) Promon Engenharia Ltda.; 
	(VII) Setal/SOG Sistemas em Óleo e Gás S.A.; 
 	(VIII) Techint Engenharia e Construção S.A.; e 
	(IX) UTC Engenharia S.A.
9.	Em seguida, com a ampliação do grupo e a criação do chamado "Clube das 16", as empresas que também passaram a ser participantes da conduta anticompetitiva foram: 
	(X) Construtora OAS S.A.; 
	(XI) Engevix Engenharia S.A.; 
	(XII) Galvão Engenharia S.A.; 
	(XIII) GDK S.A.; 
	(XIV) Iesa Óleo e Gás S.A.;
	(XV) Construtora Queiroz Galvão S.A.; e 
	(XVI) Skanska Brasil Ltda. 
10.	Além do "Clube das 16", outras empresas que participaram esporadicamente das combinações entre os concorrentes para licitações específicas foram: 
	(I) Alusa Engenharia (atualmente denominada Alumini Engenharia S.A.) ; 
	(II) Carioca Engenharia; 
	(III) Construcap CCPS Engenharia; 
	(IV) Fidens Engenharia S.A.; 
	(V) Jaraguá Engenharia e Instalações Industriais Ltda.; 
	(VI) Schahin Engenharia S.A.; e 
	(VII) Tomé Engenharia.
11.	Existia, ainda, um "Clube VIP", criado por volta de 2008/2009 e formado por empresas que, ao tempo que participavam e atuavam ativamente nas reuniões do "Clube das 16", exigiam primazia, considerando o seu grande porte para as grandes obras realizadas pela Petrobras (em especial para os grandes pacotes de obras da Rnest) . Segundo as informações provenientes do Cade, tais empresas seriam:
	a) Construções e Comércio Camargo Corrêa S.A.; 
	b) Construtora Andrade Gutierrez S.A.; 
	c) Construtora Norberto Odebrecht S.A.;
	d) Construtora Queiroz Galvão S.A.; e 
	e) UTC Engenharia S.A.
12.	Adicionalmente, contatou-se que algumas empresas que não faziam parte do clube de empreiteiras participaram, eventualmente, de atos colusivos que fraudaram licitações da Rnest. São exemplos as empresas CM Construções e Serviços, Construbase Engenharia Ltda., CR Almeida S.A. Engenharia de Obras, e Estagon Engenharia S.A., que também apresentaram propostas na licitação referente às obras de terraplenagem, conforme quadro resumo apresentado adiante. Como se observa, as propostas apresentadas por essas empresas caracterizam indício de apresentação de proposta de cobertura nessa licitação específica, na qual sagrou-se vencedor o Consórcio Refinaria Abreu e Lima, composta pelas empresas Odebrecht, Queiroz Galvão, Camargo Corrêa e Galvão Engenharia
13.	Para permitir o funcionamento do cartel, as empreiteiras corromperam diversos empregados do alto escalão da Petrobras, pagando percentual sobre os contratos.
14.	Já nos anos de 2008/2009, ocorreram as primeiras fiscalizações do TCU sobre o contrato da terraplenagem da Rnest, onde já eram apontados elevados superfaturamentos, com fortes indícios de significativos danos ao erário.
15.	Foi naquela época que o TCU deliberou e sugeriu ao Congresso Nacional o bloqueio de recursos para obras da Petrobras (da Rnest, do Comperj, da Repar e do Terminal de Barra do Riacho) , em virtude das graves irregularidades detectadas (superfaturamento e dano ao erário) . Tal proposta foi acolhida pelo Congresso Nacional. Entretanto, o então Presidente da República, contrariando a recomendação do TCU, acolhida pelo Congresso Nacional, monocraticamente liberou o bloqueio de recursos (excluiu as obras do "Quadro Bloqueio" da Lei Orçamentária Anual, conforme Mensagem de Veto Presidencial - VEP 41, de 26/1/2010) .
16.	Nos anos seguintes, novas auditorias do TCU na Rnest revelaram indícios de sobrepreços da ordem de R$ 1,3 bilhão. O Acórdão 3362/2010-TCU-Plenário, Rel. Min. Benjamin Zymler, indicou novamente o bloqueio preventivo de recursos para a obra (IGP) . A indicação de IGP foi mantida nos anos de 2011 e 2012, sem qualquer medida saneadora adotada pela Petrobras.
17.	Verificou-se, posteriormente, que os US$ 2,5 bilhões, inicialmente calculados pelos técnicos da Petrobras para investimento global da Rnest, já haviam sido revisados para mais de US$ 20 bilhões. A Refinaria, ainda inacabada, recebeu o desonroso título de refinaria mais onerosa do mundo.
18.	Foi nesse contexto de existência de esquema criminoso envolvendo cartel, fraude à licitação, pagamento de propinas a agentes públicos e lavagem de dinheiro no âmbito de obras da Petrobras que a SeinfraOperações representou para que o TCU procedesse à apuração das consequências administrativas advindas de fraudes relativas às licitações de cinco obras da Refinaria do Nordeste - Rnest.
19.	Tais práticas ilícitas foram apontadas sobre cinco contratações relativas à construção da Rnest, sendo uma de execução de obras de terraplenagem e quatro de implantação de conjuntos de instalações: Unidades de Hidrotratamento de Diesel e de Nafta e Unidade de Geração de Hidrogênio (UHDT-UGH) ; Unidade de Destilação Atmosférica (UDA) ; Unidade de Coqueamento Retardado (UCR) e Tubovias de Interligações.
20.	O quadro a seguir consolida os diversos contratos em que as licitações originárias foram fraudadas pelas participantes, seguido de breve descrição dos procedimentos licitatórios envolvidos em cada contrato de obra. As informações foram extraídas do relatório de Comissão Interna de Apuração da Petrobras (DIP DABAST 71/2014, de 25/4/2014) , constante da peça 16 destes autos e do relatório e voto que fundamentaram o Acórdão 1583/2016-TCU-Plenário.
	
			Terraplenagem
	UHDT-UGH
	UDA
	UCR
	Tubovias

	Convidadas
	Proponentes
	Vencedoras
	Odebrecht
Camargo Corrêa
Queiroz Galvão
Galvão Engenharia
	Odebrecht
OAS
	Odebrecht
OAS
	Camargo Corrêa
CNEC
	Queiroz Galvão
Iesa

				CR Almeida
Estacon
Andrade Gutierrez
Construbase
CM Construções
	Mendes Júnior
Camargo Corrêa
Andrade Gutierrez
Techint
	Iesa
Queiroz Galvão
Engevix 
UTC
	UTC
Engevix
Odebrecht
OAS
MPE
	Odebrecht
OAS
GDK
SOG

				OAS
	Queiroz Galvão
UTC
Engevix 
GDK
Iesa
MPE
Promon
Skanska
SOG
	Camargo Corrêa
Andrade Gutierrez
Mendes Júnior
Techint
GDK
MPE
Promon
Skanska
SOG
	Andrade Gutierrez
Queiroz Galvão
Mendes Júnior
Techint
GDK
Iesa 
Promon
Skanska 
SOG
	Camargo Corrêa
Andrade Gutierrez
UTC
Mendes Júnior
Techint
Engevix
Promon
Skanska

	'Licitação para execução das obras de terraplenagem
	O início do processo licitatório se deu em 03/05/2007 e a contratação ocorreu em 31/07/2007. 
	Para a execução dos serviços, foram convidadas dez empresas, sendo seis integrantes do cartel: Odebrecht, OAS, Camargo Corrêa, Andrade Gutierrez, Queiroz Galvão e Galvão Engenharia. Além de quatro não integrantes do cartel: CR Almeida, Estacon, Construbase e CM Construções.
	Foram apresentadas seis propostas: empresas Odebrecht, Camargo Corrêa, Queiroz Galvão e Galvão Engenharia em consórcio; CR Almeida; Estacon; Andrade Gutierrez, Construbase e CM Construções. 
	Sagrou-se vencedor o consórcio formado pelas empresas Odebrecht, Camargo Corrêa, Queiroz Galvão e Galvão Engenharia (Consórcio Abreu e Lima) .
	Licitações para obras de implantação de UHDT-UGH
	O 1º processo licitatório, iniciado em 31/07/2008, foi cancelado em função dos preços excessivos, cuja variação foi de 61,2% entre a estimativa Petrobras, R$ 2.621 bilhões, e a proposta de menor valor, R$ 4.226 bilhões, apresentada pelo Consórcio Odebrecht-OAS. 
	Em 31/03/2009, foi dado início um novo processo com a estimativa prévia da Petrobras, fixada no valor de R$ 2,653 bilhões. No julgamento das propostas apresentadas em 08/05/2009, os preços ofertados estavam acima da faixa de aceitabilidade (-15 a +20%) - a 1ª colocada neste processo, Consórcio Odebrecht-OAS, apresentou proposta de R$ 3,260 bilhões. Após análises técnicas e consulta ao JURÍDICO, com parecer favorável, a comissão de licitação entendeu que, com uma nova rodada para apresentação das propostas, sem alteração das condições, a Petrobras poderia obter preços mais vantajosos (procedimento denominado 'escoima') . Em 15/06/2009, o Consórcio Odebrecht-OAS apresentou uma nova proposta no valor de R$ 3,190 bilhões (a estimativa da Petrobras foi revisada para R$ 2,692 bilhões) . (Grifei.) 
	Licitações para obras de implantação de UDA
	O 1º processo licitatório foi cancelado em função dos preços excessivos, cuja variação foi de 69,8% entre a estimativa Petrobras, R$ 1,118 bilhão, e a proposta de menor valor, R$ 1,899 bilhão, apresentada pelo Consórcio Odebrecht-OAS.
	Em 31/03/2009, foi enviado o 2º convite com a estimativa prévia da Petrobras, fixada no valor de R$ 1,270 bilhão.
	No julgamento das propostas apresentadas em 07/05/2009, a comissão de licitação indicou a proposta do Consórcio Odebrecht-OAS, no valor de R$ 1,485 bilhão (incluindo R$ 27 milhões a título de verba de chuva) , como a que melhor atendia aos interesses da Petrobras, sendo a vencedora do certame. (Grifei.) 
	Licitações para obras de implantação de UCR
	Na 1ª licitação, iniciada em 21/07/2008, o Consórcio Camargo Corrêa-CNEC apresentou a melhor proposta de R$ 5,937 bilhões, se situando 73,2% acima da estimativa Petrobras, de R$ 3,427 bilhões. O processo licitatório foi encerrado em virtude dos preços excessivos apresentados. 
	Em 19/03/2009, foi iniciado um novo processo licitatório cuja estimativa prévia da Petrobras, que serviu de referência para a análise e julgamento das propostas, foi fixada no valor de R$ 2,876 bilhões. 
	No julgamento das propostas apresentadas em 05/05/2009, a comissão de licitação indicou a proposta do Consórcio Camargo Corrêa-CNEC, no valor de R$ 3,411 bilhões. (Grifei.) 
	Licitações para obras de implantação das Tubovias de Interligações
	O 1º processo licitatório de 29/07/2007 foi cancelado em função da desclassificação por preços excessivos, cuja variação foi de 69,09% entre a estimativa Petrobras de R$ 2,949 bilhões e a proposta de menor valor, R$ 4,986 bilhões (Consórcio Queiroz Galvão-IESA) . 
	O 2º processo licitatório também foi cancelado em função da desclassificação das únicas três propostas apresentadas por preços excessivos, cuja variação foi de 61,1% entre a estimativa da Petrobras, R$ 2,171 bilhões, e a proposta de menor valor, R$ 3,498 bilhões, apresentada também pelo Consórcio Queiroz Galvão e IESA. 
	Em 27/08/2009, foi enviado o 3º convite, com a estimativa Petrobras fixada no valor de R$ 2,331 bilhões. No julgamento das propostas apresentadas em 25/09/2009, a comissão de licitação indicou a proposta do Consórcio Ipojuca-Interligações, composto pelas empresas Queiroz Galvão e IESA, no valor de R$ 2,694 bilhões, como a que melhor atendia aos interesses da Petrobras, sendo a vencedora do certame. (Grifei.) 
III
21.	O presente processo busca, especificamente, apurar a responsabilização da empresa Construbase Engenharia Ltda. por fraude à licitação na construção da Rnest.
22.	Após análise sobre a manifestação da empresa responsável (peça 58) , bem como sobre a Proposta de Termo de Compromisso de Cessação - TCC referente ao Processo Administrativo 08700.002086/2015-14, no âmbito do Conselho Administrativo de Defesa Econômica - Cade, decorrente de informações da Construtora Norberto Odebrecht S.A. (CNO) e compromissários, juntado à peça 61, a unidade instrutora conclui (peça 66) pela inexistência de indícios necessários e suficientes para caracterização de prova indiciária para punir a Construbase Engenharia Ltda. em relação a sua participação nas licitações conduzidas pela Petrobras nas obras da Refinaria do Nordeste (Rnest) .
23.	Assim, encaminha proposta de considerar improcedente a representação com arquivamento dos autos, sem prejuízo de que o TCU possa desarquivá-lo, caso obtenha evidências adicionais em relação à participação da empresa na fraude.
IV
24.	Ante o que consta dos autos, atendendo ao despacho de Vossa Excelência (peça 69) , este representante do Ministério Público de Contas manifesta-se de acordo com a proposta da unidade instrutora no sentido de considerar improcedente a representação, tendo em vista a falta de provas necessárias e suficientes da participação da empresa Construbase Engenharia Ltda. na fraude à licitação para a contratação das obras da Rnest."
	É o relatório.

Elisabete Barbosa Ruberto (169700/OAB-RJ) e outros, representando Petróleo Brasileiro S.A.;  Luiz Felipe Hadlich Miguel (215.844/OAB-SP) e outros, representando Construbase Engenharia Ltda.

Subprocurador-Geral Paulo Soares Bugarin.

REPRESENTAÇÃO. IMPLANTAÇÃO DA REFINARIA ABREU E LIMA. FORMAÇÃO DE CARTEL. FRAUDES NAS LICITAÇÕES. FORMAÇÃO DE PROCESSO APARTADO PARA CADA EMPRESA ENVOLVIDA. OITIVA. AUSÊNCIA DE PROVAS DE PARTICIPAÇÃO DA EMPRESA NAS FRAUDES EM RAZÃO DAS QUAIS ELA FOI OUVIDA. ARQUIVAMENTO.

REPRESENTAÇÃO (REPR)

Secretaria Extraordinária de Operações Especiais em Infraestrutura (SeinfraOperações).

Cuidam os autos de representação autuada, de forma apartada do processo TC Processo 016.119/2016-9, para apurar a participação da empresa Construbase Engenharia Ltda. em supostas fraudes ocorridas nas licitações conduzidas pela Petrobras para implantação da Refinaria Abreu e Lima em Ipojuca/PE, também denominada de Refinaria do Nordeste - Rnest.
2.	No processo original, que cuida de representação formulada por unidade técnica acerca dos mesmos fatos apreciados no presente feito, envolvendo todas as sociedades empresárias que supostamente participaram das fraudes, foi lavrado o Acórdão 1583/2016-TCU-Plenário, por meio do qual o Tribunal conheceu da representação e ordenou a oitiva das empresas relacionadas, nos seguintes termos:
"9.1. conhecer da presente representação, satisfeitos os requisitos de admissibilidade previstos nos arts. 86, inciso II, da Lei 8.443/1992 c/c 237, inciso VI, e parágrafo único, do Regimento Interno deste Tribunal;
9.2. em razão de irregularidades vinculadas às seguintes contratações referentes à Refinaria de Abreu e Lima - Rnest:
a) implantação de quatro conjuntos de instalações: Unidade de Coqueamento Retardado (UCR) , Unidades de Hidrotratamento de Diesel e de Nafta (UHDT) e Unidade de Geração de Hidrogênio (UGH) , Tubovias de Interligações e Unidade de Destilação Atmosférica (UDA) ;
b) execução das obras de terraplenagem;
9.2.1. realizar, com fulcro no art. 46 da Lei 8.443/1992, a oitiva das empresas relacionadas a seguir para que se manifestem, no prazo de até quinze dias, sobre as condutas abaixo indicadas, alertando-as que, caso confirmada a ocorrência de fraude à licitação, poderá ser declarada sua inidoneidade para participar, por até cinco anos, de licitação na Administração Pública Federal:
Empresas: Construtora Norberto Odebrecht S.A./Odebrecht Plantas Industriais e Participações S.A., Construtora OAS S.A., Construções e Comércio Camargo Corrêa S.A., Construtora Andrade Gutierrez S.A., Construtora Queiroz Galvão S.A., Engevix Engenharia S.A., Iesa Óleo & Gás S/A., Mendes Júnior Trading e Engenharia S.A., MPE Montagens e Projetos Especiais S.A., Toyo Setal Empreendimentos Ltda., Skanska Brasil Ltda., Techint Engenharia e Construção S.A., UTC Engenharia S.A., GDK S.A., Promon Engenharia Ltda. e Galvão Engenharia S.A.
Irregularidade: Conluio entre as empresas e fraude às licitações mediante as seguintes condutas: a) combinação de preços, b) quebra de sigilo das propostas, c) divisão de mercado, d) oferta de propostas de cobertura para justificar o menor preço ofertado, e) combinação prévia de resultados e consequente direcionamento das licitações e f) ausência de formulação de proposta para beneficiar a empresa escolhida pelo cartel;" 
3.	Por meio de despacho, acolhi a proposta da unidade técnica de também realizar a oitiva das empresas que supostamente apresentaram proposta de cobertura nos certames em apreço, a saber, as sociedades CM Construções e Serviços, Construbase Engenharia Ltda., CR Almeida S.A. Engenharia de Obras, Estagon Engenharia S.A., CNEC Engenharia S.A., e SOG Sistemas em Óleo e Gás S.A.
4.	Após o cumprimento da aludida medida processual, a SeinfraOperações analisou a resposta enviada pela Construbase Engenharia Ltda. e concluiu que não havia indícios necessários e suficientes para caracterização de prova indiciária em desfavor da referida sociedade, exclusivamente em relação às obras da Rnest.
5.	Nesse cenário, a unidade técnica propôs arquivar os presentes autos, sem julgamento de mérito, por ausência de pressupostos de desenvolvimento válido e regular do processo, e encaminhar cópia da deliberação à interessada, à 13ª. Vara Federal de Curitiba, ao Ministério Público Federal no Paraná, à Advocacia-Geral da União e à Petróleo Brasileiro S.A.
6.	O Ministério Público junto ao TCU concordou com a análise da SeinfraOperações, mas alvitrou "considerar improcedente a representação, tendo em vista a falta de provas necessárias e suficientes da participação da empresa Construbase Engenharia Ltda. na fraude à licitação para a contratação das obras da Rnest".
7.	Manifesto-me de acordo com o exame empreendido pela unidade instrutiva, o qual foi acompanhado pelo Parquet. Todavia, acolho o encaminhamento trazido pelo MPTCU, por entender que a não comprovação da irregularidade suscitada na peça inicial enseja a apreciação do mérito da representação pela improcedência.
8.	Tal conclusão decorre do art. 107 da Resolução-TCU 259/2014, o qual impõe " (...) o arquivamento das denúncias e representações que, após as diligências pertinentes, revelarem-se improcedentes, dando-se ciência ao denunciante ou representante, conforme o caso" (grifos acrescidos) .
9.	O aludido encaminhamento está em linha de consonância com o Acórdão 1083/2019-TCU-Plenário, de minha relatoria, que decidiu "considerar improcedente a representação, tendo em vista a falta de provas da participação da sociedade empresária Galvão Engenharia S/A na fraude às licitações para a contratação das obras da UCR, UHDT/UGH, UDA, Tubovias de Interligações e terraplenagem da Rnest".
10.	No que se refere aos elementos carreados aos autos, cabe mencionar excerto da análise da SeinfraOperações, segundo o qual "o compromissário do TCC [Termo de Compromisso de Cessação firmado junto ao Cade] da CNO [Construtora Norberto Odebrecht] cita que não possui detalhes sobre funcionários envolvidos da Construbase, bem como expõe que a empresa apresentou proposta de cobertura com base em seu 'melhor entendimento', ou seja, não apresenta indícios consistentes de participação da empresa - situação diferente da empresa CR Almeida, descrita no relatório e no voto do Acórdão 1900/2020-TCU-Plenário".
11.	Além disso, é importante destacar trechos juntados pela defendente, extraídos de depoimentos de representantes de três empresas do "Clube das 16", Srs. Ricardo Ribeiro Pessoa (UTC) , Augusto Ribeiro Mendonça Neto (Toyo Setal) e Dalton dos Santos Avancini (Camargo Corrêa) , em que "afirmaram que não conheciam a Construbase ou que nunca teriam tratado com a empresa, ou ainda, que não saberiam de histórias da empresa relacionada ao referido Cartel".
12.	Sendo assim, as evidências disponibilizadas a este Tribunal não formam um enredo harmônico e coerente, corroborado por prova documental, no sentido de que a sociedade empresária Construbase Engenharia Ltda. participou de fraude à licitação nas obras da Rnest. Pelo contrário, há dúvida razoável, decorrente de depoimentos imprecisos e contraditórios, além da própria falta de prova de corroboração da afirmação trazida pela CNO perante o Cade, de que, segundo o seu "melhor entendimento", a empresa teria apresentado proposta de cobertura nos certames indicados.
13.	É oportuno ressaltar que as planilhas apreendidas na sede da Engevix, que vêm sendo usadas como prova decisiva da participação no cartel em contratações da Petrobras, em diversas representações desta Casa, quando confrontadas com os depoimentos e as demais evidências, não contêm o nome da sociedade empresária Construbase Engenharia Ltda., até porque ela não tomou parte no chamado "Clube dos 16". Logo, é bastante frágil a base de sustentação da suposta atuação da defendente nos fatos inquinados.
14.	Por fim, sobre a discussão desenvolvida pela unidade técnica, em contraponto a argumento suscitado pela defendente, a respeito da existência ou não de fato que desabone a conduta da empresa Construbase Engenharia Ltda., entendo que o debate da questão é inútil ao exame da presente representação.
15.	A uma porque os fatos trazidos (mandado de prisão de executivo na 31ª fase da Operação Lava Jato por irregularidades nas obras no Centro de Pesquisas da Petrobras (Cenpes) e denúncia do MPF por suposta participação em cartel atuando nas obras do Rodoanel em São Paulo/SP) abrangem supostos ilícitos completamente estranhos aos discutidos no presente feito.
16.	A duas porque constituem fatos suscitados após o chamamento dos interessados aos autos, não compondo o acervo de irregularidades e evidências submetidos ao regular contraditório.
17.	A três porque, mesmo que eventualmente comprovadas, tais irregularidades não impactariam na discussão do presente feito, já que não servem para atestar a participação ou não da empresa Construbase Engenharia Ltda. em fraudes ocorridas nas licitações conduzidas pela Petrobras para implantação da Rnest.
18.	Diante de todo o exposto, voto por que seja adotada a deliberação que ora submeto a este Colegiado.
TCU, Sala das Sessões Ministro Luciano Brandão Alves de Souza, em 27 de janeiro de 2021.
BENJAMIN ZYMLER 
Relator